臺灣高等法院臺南分院民事判決　　　　　　96年度上字第23號
上　訴　人　乙○○
　　　　　　丁○○
共　　　同
訴訟代理人　李昶欣　律師
被上 訴 人　丙○○
訴訟代理人　楊瓊雅　律師
上列當事人間遷讓房屋事件，上訴人對於中華民國95年12月26日
臺灣嘉義地方法院（94年度訴字第464號）第一審判決提起上訴
，本院於民國96年10月23日言詞辯論終結，判決如下：
    主  文
上訴駁回。
第二審訴訟費用由上訴人共同負擔。
    事實及理由
一、被上訴人於原審起訴主張：緣上訴人乙○○於民國（下同）
    93年10月18日與被上訴人簽訂房屋租賃契約，約定自93年11
    月1日起至93年12月31日止，承租門牌號碼嘉義市○○路610
    號房屋地面第一層如原判決附圖所示A部分面積710平方公尺
    （下稱系爭建物），約定每月租金新台幣（下同）1元，如
    有續租時始以每月3萬元計算。被上訴人自93年11月1日起即
    將上開租賃物交付上訴人乙○○使用，上訴人乙○○並自94
    年1月1日起續租，惟期間被上訴人屢催上訴人乙○○出面另
    訂立書面租約，上訴人乙○○均藉故推託，雙方於93年10月
    18日簽訂房屋之租賃契約到期後即未再訂立書面租約。上訴
    人乙○○自93年11月1日起，僅分別於94年1、2月各支付2萬
    元租金（各短繳1萬元），其餘均未支付，計至94年7月份共
    計積欠租金17萬元未繳，被上訴人於94年7月5日以存證信函
    通知繳納租金，上訴人乙○○回覆表示願意當面支付租金予
    被上訴人，惟被上訴人委請律師代為發函再為通知，於文到
    3日內將所欠租金匯入指定帳戶，倘上訴人乙○○不履行，
    兩造租賃關係至94年7月底即終止，上訴人應即時遷讓交還
    房屋而不另通知，詎上訴人乙○○於接函後置若罔聞，仍分
    文未付。且依雙方簽訂之租賃契約，上訴人乙○○不得擅自
    將系爭建物全部或一部出借、轉租或以其他方法供他人使用
    ，但嗣後仍發現，另有同業者即上訴人丁○○（至甲○○部
    分已撤回上訴）與乙○○共同於系爭建物上經營玉市。被上
    訴人爰依上開租賃關係終止後，承租人應返還租賃物之請求
    權及共有人本於民法第821條共有物之回復請求權，求為判
    決：(一)上訴人應將門牌號碼嘉義市○○路610號房屋地面第
    一層如原判決附圖所示A部分、面積710平方公尺之空間遷出
    並將上開空間返還被上訴人及其他全體共有人。(二)上訴人乙
    ○○及丁○○應給付被上訴人17萬元及自94年7月30日起至
    清償日止按年息百分之五計算之利息。並自94年8月1日起至
    遷讓交屋之日止，按月給付被上訴人3萬元，(三)願供擔保請
    准宣告假執行（原判決僅判命上訴人乙○○應給付被上訴人
    17萬元，及自94年8月1日起至清償之日止，按週年利率百分
    之五計算之利息。上訴人乙○○、丁○○及甲○○應自嘉義
    市○○路610號房屋地面第一層如原判決附圖所示A部分、面
    積710平方公尺之空間遷出並將上開空間返還被上訴人及其
    他全體共有人。上訴人乙○○及丁○○應自94年8月1日起至
    返還前揭房屋之日止，按月給付被上訴人96元。其餘部分被
    上訴人敗訴，被上訴人就其敗訴部分並未聲明不服，該部分
    自已確定在案）。
二、上訴人則以：
  (一)上訴人就系爭建物與被上訴人簽訂租金每月1元，為期2個月
    ，如續租時以3萬元計算之租賃契約一事並不爭執，惟該商
    場已久無人潮，故當時約定先以2個月為試辦期限，但因上
    訴人已投入大筆資金裝潢店面，不甘就此損失，始於原訂租
    約到期後，仍將2個月1期之租金額，交由訴外人侯金良代轉
    被上訴人，而侯金良因同情上訴人生意慘澹，答應上訴人之
    請求，當場代被上訴人允諾，願將原訂租金額降為每月2萬
    元。嗣2個月過後，上訴人以電話通知被上訴人前來收取租
    金時，被上訴人答稱需另定租約，且重新議訂租約內容始能
    續約云云；至此上訴人察覺有異，乃向附近商家、友人詢問
    ，得知被上訴人並非系爭房屋之所有權人，更非商場管理人
    ，其所為之出租行為實為無權代理，故而，上訴人在被上訴
    人提出有權出租或管理權限證明之前，實不敢貿然再將租金
    交付予被上訴人收受，以避免日後再次面臨真正所有權人之
    催討而受損失。
  (二)觀系爭租約之房屋出租人（甲方）項下署名「丙○○代」，
    是被上訴人僅係代理人，於系爭契約即非出租人。而被上訴
    人竟陳稱伊代表金財神大樓住戶出租，以其名義為出租人，
    契約是伊與上訴人蔡祟岳簽訂，伊有權收取租金，伊是共有
    人之一云云，與事實不符。又被上訴人係代理金財神大樓一
    樓所有住戶，並非兩造於一審所列本件上訴人主張之不爭執
    事項第一點「被上訴人係代理金財神大樓住戶委員會與上訴
    人訂立系爭租約」，並有上訴人所提出之開會通知、簽到簿
    、出席委託書及開會紀錄等為憑。又出租依民法820條之規
    定，係共有人之管理行為，若被上訴人欲取得所有原住戶之
    代理權，即須經原住戶一致之同意。被上訴人所提出之開會
    簽到簿僅25人簽到，未經原所有住戶之一致同意，即未取得
    所有住戶之代理權。系爭租約既未得金財神大樓住戶所有住
    戶之同意，實屬效力未定，故被上訴人實無權利對上訴人收
    取租金。上訴人亦依民法第171條之規定「無代理權人所為
    之法律行為，其相對人於本人承認前，得撤回之」，上訴人
    爰即依法撤回前所承租之意思表示。被上訴人自不得請求系
    爭租約之租金。爰求為判決：(1)原判決關於上訴人乙○○應
    給付被上訴人17萬元，及自94年8月1日起至清償之日止，按
    週年利率5%計算之利息之部分廢棄。(2)原判決關於上訴人等
    應自嘉義市○○路610號房屋地面第一層如原判決附圖所示A
    部分（面積710平方公尺）之空間遷出，並將上開空間返還
    被上訴人及其他全體共有人之部分廢棄。(3)被上訴人在第一
    審之訴及假執行之聲請於上開範圍內均駁回。
三、得心證之理由：
  (一)查被上訴人於原審起訴主張：上訴人乙○○於93年10月18日
    與被上訴人簽訂坐落嘉義市○○段○○段8地號即門牌號碼嘉
    義市○○路610號房屋地面第一層如原判決附圖所示A部分面
    積710平方公尺之房屋租賃契約，約定自93年11月1日起至93
    年12月31日止，每月租金1元，如有續租時始以每月3萬元計
    算。被上訴人自93年11月1日起即將上開租賃物交付上訴人
    乙○○使用等情，業據被上訴人提出上開租賃契約附卷可稽
    （見原審卷第9~12頁）。又被上訴人亦係上開租賃物之建物
    暨基地共有人之一，業據被上訴人提出嘉義市地政事務所建
    物所有權狀、土地所有權狀及土地、建物登記謄本各乙紙可
    據（見同上卷第78~81頁）。並經原審履勘現場並囑託嘉義
    市地政事務所人員實施鑑測，有該事務所複丈成果圖附卷可
    憑（見原審第171頁），此部分被上訴人之主張，均堪採信
    為真實。
  (二)按租賃契約為債權契約，出租人不以租賃物所有人為限，縱
    出租人未經所有人同意，擅以自己名義出租租賃物，其租約
    並非無效，僅不得以之對抗所有人（最高法院91年度台上字
    第1537號判決參照）。是租賃為債權契約之一種，出租人不
    以所有權人為必要，故屆期基於債之關係，行使租賃物房屋
    返還請求權，並無不當。又共有物之出租因屬管理行為，固
    應得共有人全體同意，對全體共有人始生效力。惟若共有人
    中一人或數人不同意，亦僅發生該出租行為對不同意之共有
    人不生效力而已，非謂承租人得據以為拒絕給付租金或調整
    租金之藉口（最高法院86年度台上字第336號判決參照）。
    經查：
  1.本件系爭租賃契約之當事人為被上訴人及上訴人乙○○，有
    上開系爭租賃契約可據（見原審卷第39~42頁），即上訴人
    於原審亦不爭執被上訴人僅係代表金財神一樓住戶（指出席
    住戶大會授權被上訴人出名簽租約之住戶）與上訴人簽立租
    約（見原審卷第115頁），上訴人亦表示願意給付租金予被
    上訴人，此亦有上訴人乙○○之郵局存證信函可據（見原審
    卷第17、18頁）。是本件租賃契約顯非「簽立租約而法律效
    果歸於本人（他人）之代理」情形，被上訴人「代」住戶簽
    約之情，應係指出席金財神一樓原住戶大會之住戶以決議同
    意授權被上訴人本人出名簽立系爭租約之意，此亦有金財神
    一樓原住戶之委託書、金財神大樓一樓原住戶之大會開會通
    知單、簽到簿、大會開會紀錄等附卷可稽（見原審卷第82~9
    1頁）。對上訴人而言，被上訴人與其他住戶之代表關係與
    否，僅係被上訴人與其他住戶間之內部問題，與上訴人無涉
    。上訴人雖抗辯稱：系爭租約之房屋出租人（甲方）項下署
    名「丙○○代」，被上訴人僅係代理人，於系爭契約即非出
    租人云云，尚屬誤會，並不足採。是不論被上訴人能否代表
    系爭建物之全部共有人，僅系爭租賃契約對系爭建物之其他
    共有人是否生效之問題，均與被上訴人與上訴人乙○○間已
    成立租約，上訴人乙○○應依約給付之租金無涉；系爭租約
    既為債權契約之一種，不以租賃物所有人為限，既經訂立後
    ，即生效力。是故依系爭租賃契約第2條之約定，系爭建物
    之租賃期間自93年11月1日起至93年12月31日止，每月租金1
    元，如有續租時以每月3萬元計算；而被上訴人自93年11月1
    日起即將上開租賃物交付承租人即上訴人乙○○使用，即已
    依約履行。上訴人所為上開辯解認被上訴人僅係金財神大樓
    一樓原住戶之無權代理人，未經全體住戶之同意，契約尚未
    生效，伊為撤回之意思表示云云，均有誤會，並不足採。
  2.次查上訴人乙○○並自94年1月1日起續租，期間上訴人乙○
    ○僅分別於94年1、2月各支付2萬元租金（各短繳1萬元，其
    餘均未支付），有被上訴人及上訴人各所發之催繳租金、答
    覆願付催繳租金之存證信函在卷可稽（見原審卷第14~23頁
    ），此為兩造所不爭；上訴人雖辯稱：訴外人侯金良曾代被
    上訴人允諾，將租金調降為每月2萬元云云，然此為被上訴
    人所否認，上訴人亦未據舉證以實其說，自無足採。從而，
    被上訴人請求上訴人乙○○自94年1月1日起94年7月31日止
    ，所應給付被上訴人之租金為21萬元，扣除已給付之租金4
    萬元，尚積欠被上訴人此期間之租金共計17萬元甚明。被上
    訴人此部分租金之請求，即無不合，為有理由。
  3.復查，本件被上訴人主張因上訴人乙○○拒絕給付租金，被
    上訴人曾分別於94年7月5日及同年月25日以存證信函催告繳
    納租金，並陳明倘上訴人乙○○不履行，兩造租賃關係即至
    94年7月底終止，此有被上訴人提出之前揭存證信函及回執
    影本各2份（原審卷第14~16、19~23頁）附卷足參，而上訴
    人乙○○雖曾覆函願（當面）給付租金等情，亦有存證信函
    可據（見原審卷第17、18頁），其後仍未給付租金，此為兩
    造所不爭，則依民法第450條第1項、第2項之規定，系爭建
    物之租賃契約自已於94年7月31日終止。
  4.又給付有確定期限者，債務人自期限屆滿時起，負遲延責任
    ；以日、星期、月或年定期間者，其始日不算入，民法第22
    9條第1項及第120條第2項分別定有明文。故被上訴人自得請
    求之遲延利息，為兩造租賃契約終止之翌日（即94年8月1日
    ）起至清償日止，按年息5％計算之利息，即有理由。
  5.綜上所述，被上訴人請求上訴人乙○○應給付17萬元及自94
    年8月1日起至清償日止按年息5％計算之利息，為有理由。
  (三)再，上訴人乙○○、丁○○佔用系爭建物，是否因此應返還
    不當得利予被上訴人？
  1.按「民法第821條規定，各共有人固得為共有人全體之利益
    ，就共有物之全部，為回復共有物之請求。惟請求返還不當
    得利，並無該條規定之適用，請求返還不當得利，而其給付
    可分者，各共有人僅得按其應有部分，請求返還；民法第82
    1條規定，各共有人對於第三人得就共有物之全部為本於所
    有權之請求，係指民法第767條所規定之物權上請求權而言
    ，並不及於共有人基於債之法律關係對於第三人為賠償之請
    求。」（最高法院88年度台上字第1341號、94年度台上字第
    668號判決參照）。
  2.本件被上訴人雖主張其所代表之金財神1樓原住戶（委員會
    ），業經共有人及其應有部分過半數之同意，授權被上訴人
    處理系爭建物之出租事宜，然共有土地或建築改良物，得以
    共有人過半數及其應有部分合計過半數之同意行之者，依土
    地法第34條之1第1項規定，僅以處分、變更及設定地上權、
    永佃權、地役權或典權等為限。至共有物之出租、出借，乃
    共有物之管理行為，並無該條項規定之適用，即應適用民法
    第820條第1項之規定，除契約另有訂定外，由共有人全體共
    同為之（最高法院85年度台上字第1070號判決參照），被上
    訴人就系爭建物是否有分管之協議或曾經全體共有人同意出
    租一節，除提出金財神1樓原住戶委員會會議記錄影本（原
    審卷第90、91頁），載明僅部分共有人同意之旨外，均無法
    舉證證明以實其說，並有金財神1樓持分權利範圍名冊暨開
    會出席（暨未出席）之共有人名冊表、暨建物登記簿謄本等
    附卷可憑（見原審卷第136~153頁）。是堪認被上訴人就系
    爭建物向他人請求損害賠償之主張，亦未得全體共有人之授
    權，自不能對全體共有人生效。
  3.依前開實務意旨，請求返還不當得利係可分之金錢之債，本
    件系爭建物之共有人，對無權占有系爭建物之人，固得基於
    不當得利之法律關係請求損害賠償，然被上訴人請求上訴人
    返還不當得利，並無民法第821條規定之適用，因其給付為
    可分，各共有人包括被上訴人，僅得按其應有部分，請求上
    訴人返還。上訴人乙○○於系爭租賃關係終止後，仍與上訴
    人丁○○繼續佔用系爭建物，未即時遷讓，此亦為兩造所不
    爭，並經原審履勘現場，製有勘驗筆錄（原審卷第163、164
    頁）、嘉義市地政事務所95年6月20日複丈成果圖即原判決
    附圖（原審卷第171頁）、且有現場照片7幀（原審卷第166~
    169頁）在卷可考；而無權占有他人房屋，可能獲得相當於
    租金之利益，為社會通常之觀念，兩造租賃契約約定每月租
    金為3萬元，被上訴人就系爭建物所在即嘉義市○○段○○段
    18 48建號部分，應有部分為萬分之123，有上開建物登記謄
    本附卷可稽，則被上訴人請求上訴人乙○○、丁○○自94年
    8月1日起至遷讓之日止，按月連帶賠償相當於租金之損害96
    元（30,000/10,00032＝96），為有理由（至被上訴人之
    共有權實為應有部分萬分之123，原審誤為萬分之32而以之
    為計算損害金額，漏計被上訴人尚有系爭建物之應有部分萬
    分之91，有建物登記簿謄本可據，見原審卷第145頁，此部
    分原審認定縱有疏誤，惟被上訴人並未提起上訴，尚非可依
    被上訴人之聲請而更正，合併說明）。
  (四)末，按所有人對於無權占有或侵奪其所有物者，得請求返還
    之。又各共有人對於第三人，得就共有物之全部，為本於所
    有權之請求，但回復共有物之請求，僅得為共有人全體之利
    益為之，民法第767條前段、第821條定有明文。查，被上訴
    人既為系爭建物之共有人，已如前述，而上訴人乙○○及丁
    ○○合夥經營系爭建物之玉市生意，此為上訴人乙○○之訴
    訟代理人所自承（見原審95年5月11日言詞辯論筆錄，原審
    卷第115頁），前揭系爭建物之租賃契約既已終止，上訴人
    乙○○、丁○○復未能舉證有何占有系爭建物之正當權源，
    從而被上訴人主張上訴人等無權占有系爭建物，應堪採信，
    則被上訴人請求上訴人等返還系爭建物，依前揭法律規定，
    即為有理由。
四、綜上所述，本件被上訴人基於系爭租賃契約、不當得利及所
    有物返還請求權之法律關係，請求：(一)上訴人乙○○應給付
    被上訴人17萬元及自94年8月1日起至清償日止按年息5％計
    算之利息；(二)上訴人乙○○及丁○○自94年8月1日起至遷讓
    之日止，按月連帶賠償96元；(三)上訴人乙○○、丁○○應將
    如原判決附圖所示A部分面積710平方公尺全部遷讓交還被上
    訴人與其他共有人，即為有理由。原審為上訴人敗訴之判決
    ，並為假執行之宣告，經核於法並無不合。上訴論旨求予廢
    棄改判，為無理由，應予駁回。
五、本件判決之基礎已為明確，兩造其餘攻擊、防禦方法及舉證
    均與判決無影響，爰毋庸逐一論駁，附此敘明。
據上論結，本件上訴為無理由，依民事訴訟法第449條第1項、第
78條、第85條1項前段，判決如主文。
中　　華　　民　　國　　96　　年　　11　　月　　6 　　日
                  民事第三庭    審判長法　官　 陳光秀
                                      法　官　 李文賢
                                      法　官　 莊俊華
上為正本係照原本作成。
如對本判決上訴，須於判決送達後20日內向本院提出上訴狀，未
表明上訴理由者，應於上訴後20日內，向本院提出理由書（須附
繕本）。依法須繳納裁判費並應委任律師為訴訟代理人，始得上
訴。
中　　華　　民　　國　　96　　年　　11　　月　　9 　　日
                                      書記官   吳銘添
【附記】
民事訴訟法第466條之1：
(1)對於第二審判決上訴，上訴人應委任律師為訴訟代理人。但上
  訴人或其法定代理人具有律師資格者，不在此限。
(2)上訴人之配偶、三親等內之血親、二親等內之姻親，或上訴人
  為法人、中央或地方機關時，其所屬專任人員具有律師資格並
  經法院認為適當者，亦得為第三審訴訟代理人。
民事訴訟法第466條之2：
  上訴人無資力委任訴訟代理人者，得依訴訟救助之規定，聲請
  第三審法院為之選任律師為其訴訟代理人。
